臺灣高雄地方法院民事判決　　　　　　　95年度勞訴字第64號
原　　　告　子○○
　　　　　　乙○○
　　　　　　己○○
　　　　　　丑○○
　　　　　　辛○○○
　　　　　　癸○○
　　　　　　壬○○
　　　　　　甲○○
　　　　　　戊○○
　　　　　　丁○○
　　　　　　寅○○
　　　　　　　　　　　　樓
　　　　　　丙○○
共　　　同
訴訟代理人　劉思龍律師
複代理人　　江大寧律師
　　　　　　林維毅律師
被　　　告　台灣中油股份有限公司（原名中國石油股份有限公
　　　　　　司）
法定代理人　庚○○
訴訟代理人　陳妙泉律師
上列當事人間給付退休金事件，本院於民國96年3 月9 日言詞辯
論終結，判決如下：
    主  文
被告應分別給付原告如附表「退休金差額」欄所示之金額，及各
自附表「利息起算日」欄所示之日起至清償日止，按週年利率百
分之五計算之利息。
訴訟費用由被告負擔。
    事實及理由
一、按訴狀送達後，原告不得將原訴變更或追加他訴，但擴張或
    減縮應受判決事項之聲明者，不在此限。民事訴訟法第255
    條第1 項第3 款定有明文。本件原告己○○、丑○○、辛○○○、癸○○及壬○○3 人、甲○○、戊○○、丁○○、寅
    ○○原起訴請求之金額各為新台幣（下同）150,045 元、13
    7,395 元、141,630 元、128,900 元、153,650 元、153,67
    0 元、131,885 元及法定遲延利息；嗣於本院審理中減縮訴
    之聲明各為：142,467 元、136,433 元、92,333元、121,05
    4 元、148, 500元、137,646 元、130,726 元及法定遲延利
    息，有原告提出之民事更正訴之聲明狀、言詞辯論筆錄各1
    份附卷可稽（詳本院卷第66頁、73頁），核與上開規定並無
    不合，應予准許；另被告公司名稱原為中國石油股份有限公
    司，於民國96年2 月更名為台灣中油股份有限公司，合先敘
    明。
二、原告主張：訴外人鄭明村已亡，原告辛○○○、癸○○、壬○○為鄭明村之繼承人，鄭明村及辛○○○、鄭旭炎、壬○○以外之原告，前皆為被告僱用於該公司煉製事業部之員工
    ，其等之退休日各如附表所載；被告雖曾給付退休金，惟因
    認夜點費非工資一部份，未記入平均工資計算，以致短少該
    部分計算之退休金，依退休金請求權，請求被告應給付如附
    表所示之退休金差額及法定遲延利息；聲明求為判決：如主
    文第1 項所示。
三、被告答辯：被告公司員工作業方式採24小時早、中、夜三班
    輪流制，各班工作性質皆相同，僅服勤時間不同，原告受僱
    時均已知悉輪班之勞務工作內容，而上開輪班情形，係於固
    定期間內更換輪班表，即每人皆須輪值早、中、晚班，而夜
    點費僅針對實際輪值中、夜班之員工支給；除原有工資外，
    被告公司訂有「中國石油股份有限公司（已更名）高雄煉油
    廠夜點費點心費值宿費支給辦法」（下稱系爭夜點費點心費
    支給辦法），在50年代即有上夜班員工發給夜點費或點心費
    之情形，且夜點費與點心費相當，僅能領取其中一種，不能
    兼領，是發給夜點費本意，係為維持夜班員工健康狀況，屬
    福利性，恩惠性給付；又夜點費之調整非隨薪資規律調整，
    所有夜班人員領取金額均同，不因工作種類、性質、複雜性
    及個人學經歷、技能、年資、勞心勞力程度而有不同，難認
    屬勞務工作之對價，有同為國營事業之台灣電力股份有限公
    司（下稱台電公司）相同案例可供參酌；夜點費非屬勞動基
    準法所稱之工資，不應列入平均工資計算；並聲明：原告之
    訴駁回。
四、原告就其除夜點費應算入平均工資及可請領退休金差額外之
    上開主張，已提出原告辛○○○、鄭旭炎、壬○○之被繼承
    人鄭明村之死亡證明書1 份、戶籍謄本2 份、工作人員薪津
    表及煉製事業部退休金計算清單9 份、平均工資計算表4 份
    、煉製事業部退休金計算清單4 份、煉製事業部專案裁減退
    休金計算清單2 份、煉製事業部專案精簡退休金計算清單1
    份附卷可稽，且為被告所不爭執，堪信為真實。而被告仍執
    上開情詞置辯，則本件主要爭執即在於：夜點費是否工資之
    一部分，本院分述判斷意見如下：
    (一)按工資謂勞工因工作而獲得之報酬，包括工資、薪金及按
      計時、計日、計月、計件以現金或實物等方式給付之獎金
      、津貼及其他任何名義之經常性給與均屬之，勞動基準法
      第2 條第3 款定有明文；而同法施行細則第10條雖規定：
      本法第2 條第3 款所稱之其他任何名義之經常性給與，係
      指左列各款以外之給與：「2.獎金：指年終獎金、競賽獎
      金、研究發明獎金、特殊功績獎金、久任獎金、節約燃料
      物料獎金及其他非經常性獎金；3.春節、端午節、中秋節
      給與之節金；9.差旅費、差旅津貼、交際費、夜點費及誤
      餐費（94年6 月14日已修正刪除「夜點費、誤餐費」之規
      定）」，惟其給付究屬工資抑係該條所定之給與，仍應具
      體認定，不因形式上所用名稱為何而受影響，此有最高法
      院87年度台上字第2823號判決意旨可資參照；又上開所謂
      之工資，不僅為勞工因工作而獲得之報酬，且須經常性之
      給與，始足當之；勞工因工作而獲得者，如經常性給與之
      工資、薪金固不論，即便是按計時、計日、計月、計件以
      現金或實物等方式給與之獎金、津貼及其他任何名義之給
      與，如屬經常性者，亦均屬之，亦有最高法院91年度台上
      字第347 號判決意旨可供參酌。從而僅需勞工因工作所獲
      得之報酬，屬於「勞務之對價」，又屬「經常性」非偶發
      性之給與，即屬勞動基準法所謂之工資。
    (二)勞動基準法施行細則於94年6 月14日修正前，原將夜點費
      規定於第10條第九款，認非屬經常性給與之工資，然該次
      修正時已予刪除，足見立法者亦認夜點費是否屬經常性給
      付之工資，應具體予以認定。
    (三)被告所辯原告於該公司任職時，作業方式採早、中、夜三
      班制，定期更換輪班，輪值中、夜班時，可領夜點費之事
      實，為原告所不爭執，亦堪信為真實。而依被告發放夜點
      費所依據之系爭夜點費點心費支給辦法，其實施係於50年
      8 月21日，有該辦法附卷可稽（詳本院卷第25頁），而該
      辦法第1 條明訂：本廠煉油、輸油、給水、製氧等從事三
      班操作輪值員工第二班（指中班）得支領點心費（應屬本
      件所稱夜點費之一種），第三班（即指夜班）得支領夜點
      費，分二班輪值操作者，夜班得支領夜點費，而依上開工
      作及輪班內容觀之，受僱員工輪班於夜間工作，屬具有一
      貫性、常態性之工作型態，而夜點費係針對員工在輪值夜
      班時間內工作所為之給與，金額固定，並不因工作內容、
      職階而有差別，足見僅需符合上開規定，原告等（原告辛○○○、鄭旭炎、壬○○部分為其等被繼承人鄭明村）（
      下稱系爭原告）即可向被告支領夜點費，顯已成為兩造間
      因特定工作條件，所形成固定常態工作中所可取得之給與
      ，而為員工因經常性提供勞務所得之報酬，即具有「勞務
      對價性」及「經常性給與」之性質；且此規定已因被告訂
      定後，經在職員工明示、默示同意，或以其他可認為同意
      之事實表示後，成為勞動契約之一部份，而該辦法訂定時
      尚未到職之員工，除有特殊約定外，亦應認同意該辦法作
      為勞動契約之一部，是該辦法之規定已然制度化，屬被告
      與其全部員工（有特殊約定者除外）僱傭契約之一部，則
      訂定該辦法時，決定發給夜點費之動機，或係出自照顧員
      工身體之考量，但系爭夜點費點心費支給辦法成為勞動契
      約之一部後，在雙方未合意廢止前，僅需符合該辦法之規
      定，被告員工即可請領夜點費，被告不得拒絕給付，夜點
      費之請領，即成為員工依勞動契約所享有之權利，被告並
      有支給之義務，則其所辯夜點費仍為福利性、恩惠性之給
      與，即與事實不符，不足採信。
    (四)夜點費既屬員工依勞動契約所享有之權利，員工輪值三班
      制中班、夜班時，可向被告請領夜點費，則夜點費即成員
      工輪值中班、夜班時，可向被告請領之報酬，即輪值中班
      、夜班時，員工可請領者，除一般報酬外，尚可請領夜點
      費，從而夜點費即屬勞動契約報酬一部；又因系爭夜點費
      點心費支給辦法訂定實施後，夜點費之支給、請領，已成
      為勞動契約之一部，輪值中班、夜班即可請領，即屬經常
      性之支給、請領，難認仍屬偶發性之支給、請領，從而依
      上開最高法院判決意旨所示，應認被告公司夜點費之支給
      、請領，已屬勞動基準法所稱工資之一部，而應列入平均
      工資計算。至夜點費是否隨一般薪資之調整方式作調整，
      與其性質上是否屬工資無關，且台電公司夜點費支給、請
      領情形與本案未必相同，尚難一概而論，且如情形相同，
      亦應作相同解釋，以上附此敘明。
五、綜上所述，被告公司夜點費之支給已制度化，並成為勞動契
    約之一部，則夜點費已屬員工輪值中班、夜班時，除一般報
    酬外尚可請領之報酬，且僅需輪值中班、夜班即應支給，屬
    經常性給與，自屬勞動基準法所定義工資之一部，於計算系
    爭原告之退休金時，應納入平均工資計算，被告未予納入計
    算，自有違誤。另將夜點費納入平均工資計算後，所得請求
    之退休金短少如附表「退休金差額」欄所示之金額，則原告
    依勞動基準法、民法繼承之規定，請求被告給付如附表「退
    休金差額」欄所示之金額，並分別如附表利息起算日即自退
    休日翌月1 日起，至清償日止之法定遲延利息，即屬正當，
    應予准許。
六、據上論結，本件原告之訴為有理由，依民事訴訟法第78 條
    ，判決如主文。
中　　華　　民　　國　　96　　年　　3 　　月　　23　　日
                    勞工法庭審判長法  官  陳嘉惠
                                  法  官  廖純卿
                                  法　官　鄭峻明
正本係照原本作成。
如不服本判決，應於送達後20日內，向本院提出上訴狀並表明上
訴理由，如於本判決宣示後送達前提起上訴者，應於判決送達後
10日內補提上訴理由書（須附繕本）。
中　　華　　民　　國　　96　　年　　3 　　月　　23　　日
                                    書記官　鍾淑美
附表：
┌──┬────┬─────┬───────────┬──────┐
│編號│姓名    │離退日期  │退休金差額            │利息起算日  │
│    │        │年、月、日│（新台幣：元）        │年、月、日  │
├──┼────┼─────┼───────────┼──────┤
│1   │子○○  │95.04.1   │壹拾肆萬玖仟壹佰玖拾壹│95年5 月1 日│
├──┼────┼─────┼───────────┼──────┤
│2   │乙○○  │95.04.1   │壹拾肆萬捌仟捌佰壹拾貳│95年5 月1 日│
├──┼────┼─────┼───────────┼──────┤
│3   │己○○  │90.06.30  │壹拾肆萬貳仟肆佰陸拾柒│90年8 月1 日│
├──┼────┼─────┼───────────┼──────┤
│4   │丑○○  │91.06.30  │壹拾萬陸仟肆佰拾│91年8 月1 日│
├──┼────┼─────┼───────────┼──────┤
│    │辛○○○│91.06.30  │                      │            │
│5   │癸○○  │（被繼承人│玖萬貳仟佰拾    │91年8 月1 日│
│    │壬○○  │：鄭明村）│                      │            │
├──┼────┼─────┼───────────┼──────┤
│6   │甲○○  │92.02.28  │壹拾貳萬壹仟零伍拾肆  │92年4 月1 日│
├──┼────┼─────┼───────────┼──────┤
│7   │戊○○  │92.10.01  │壹拾肆萬捌仟伍佰      │92年11月1 日│
├──┼────┼─────┼───────────┼──────┤
│8   │丁○○  │92.02.28  │壹拾萬柒仟陸佰肆拾陸│92年4 月1 日│
├──┼────┼─────┼───────────┼──────┤
│9   │寅○○  │90.12.31  │壹拾萬零柒佰貳拾陸  │91年2 月1 日│
├──┼────┼─────┼───────────┼──────┤
│10  │丙○○  │90.06.30  │壹拾陸萬肆仟壹佰陸拾捌│90年8 月1 日│
└──┴────┴─────┴───────────┴──────┘
